最　高　行　政　法　院　判　決　　　　　　　　　九十一年度判字第一二三五號
　　再 審原 告　甲○○
　　再 審被 告　財政部臺灣省北區國稅局
　　代　表　人　林吉昌
右當事人間因綜合所得稅事件，再審原告對本院中華民國八十八年六月十七日八十八
年判字第三一四一號判決提起再審之訴。本院判決如左：
　　主  文
再審之訴駁回。
再審訴訟費用由再審原告負擔。
　　事  實
緣再審原告民國八十四年度綜合所得稅結算申報，再審被告以其漏報取自國防部中山
科學研究院（以下簡稱中科院）之薪資所得計新台幣（下同）八一、四四六元，乃核
定補徵稅額一○、五八七元。再審原告不服，申經復查結果，未准變更，循序提起行
政訴訟，為本院八十八年度判字第三一四一號判決（以下簡稱原判決）駁回。茲再審
原告復以原判決有修正前行政訴訟法第二十八條第一款（行政訴訟法第二百七十三條
第一項第一款）適用法規顯有錯誤及同條第七款（行政訴訟法第二百七十三條第一項
第九款）為判決基礎之證物係偽造或變造者之再審事由，提起再審之訴，爰摘敘兩造
訴辯意旨如次：
再審原告起訴意旨略謂︰一、稅捐稽徵法第一條之一明定：「財政部依本法或稅法所
發布之解釋函令，對於據已申請之案件發生效力。但有利於納稅義務人者，對於尚未
核課確定之案件適用之。」是以財政部稅制委員會於七十九、八十三、八十七年度所
出版各年度所得稅法令彙編及八十六年稅捐稽徵法令彙編中，其首揭財政部七十九年
十月十八日台財稅第000000000函、八十三年八月三十一日台財稅第八三一
六○七六六一號函、八十七年九月二十一日台財稅第八七一九六五三六六號函、八十
六年七月十一日第八六一○七○○六九號函各函示皆再三對全國人民揭示：「本部及
各權責機關在民國某年某月某日前發布所得稅釋示函令，凡未編入該各年度版之所得
稅法令彙編中，自民國七十九年十一月五日、八十三年十月一日、八十六年八月一日
、八十七年十月一日起，非經本部重行核定，一律不再援引適用」，經再審原告詳查
各該年度版之所得稅法令彙編，皆未列入財政部六十八台財稅三八五○一號函、行政
院八十四年台八十四財三七○○七號函，依上開各函示之意旨，應為無效之函示，必
經各權責機關重新核定後，始重新生效。就稅捐稽徵法第一條之一之立法旨意，對據
以申請案件發生效力，且為對納稅義務人有利者，應適用之，故財政部（六八）台財
稅三八五○一號函及行政院八十四年台八十四財三七○○七號函對中科院非軍職人員
無拘束力，政府機關施政最忌反覆無常，憲法層次的「禁反言」原則，具有拘束立法
、司法、行政三者之效力。二、所得稅法第四條第八款於五十二年修訂公佈施行，稅
捐稽徵機關理應於五十五年中科院創立時，據以主張中科院非軍職人員所領「品位加
給或技術加給」為應稅所得，方無瀆職行政疏失之責任發生。卻遲至六十八年方在檢
舉人檢舉下，才匆匆以（六八）台財稅三八五○一函徵免原則，以「如係、如屬」等
關鍵詞授權中科院自行認定「品位加給、技術加給」為合於所得稅法第四條第八款之
免納所得稅之研究補助費，且行政院、國防部、中山科學研究院基於國防武器自主研
發政策需要，並未示知員工知悉財政部八十五年十二月五日發文台財稅第八五一九二
八○九一號函第三節引國防部八十五年十月九日珍琥字第二五二六號文。且財政部雖
發文給國防部後，歷經十四載，卻無進一步具體作為，實在難以令人相信，唯一合理
的解釋，就是配合歷任行政院長的國防武器自主研發的政策，所增進公共利益實遠大
於「品位加給或技術加給」稅課利益而不作為的，是以中科院非軍職人員之「品位加
給及技術加給」的免稅權利是執行國家基本國策所獲得的人民之其他自由與權利，合
於憲法第二十二條及第二十三條，且與促進產業升級條例同為合於租稅優惠獎勵原則
之定義：【租稅優惠】者在於具有相同負擔能力，為誘導其某一特定行為，以違反【
量能原則】創造租稅特權取得租稅利益，是以租稅優惠之憲法審查標準在於目的【所
獎勵誘導之行為】與手段【租稅特權】間是否符合【比例原則】。基於此原則（憲法
第二十三條）及憲法第一百六十六條、第一百六十七條及憲法增修條文第十條基本科
學研究發展國策，即以誘導激發中科院非軍職人員自主防衛武器的原創力，以最高行
政裁量權核于「品位加給或技術加給」為免稅待遇。何況就所得稅法第四條第八款前
段、稅捐稽徵法第一條之一、同法第四十八條之三的立法本意，及所得稅法令彙編、
稅捐稽徵法令彙編首揭各函示之意旨下，中科院員工及一般人民皆已相信其為「品位
加給及技術津貼」實質免稅的既存法秩序之存在，實已擁有「信賴保護原則」之適用
；鈞院對中科院數百份判決理由書中，皆指明「信賴保護原則」，係指人民信賴政府
機關之決定，就其生活關係已有適當之安排，應給予保護或給予合理補償而言。三、
監察院在（八五）院台財字第二四五七號函中，調查指出桃園縣稅捐稽徵處大溪分處
於八十年四月八日回復檢舉納稅義務人，亦認為「研究加給、技術加給」係政府為獎
勵科技人員研究工作之補助費，而北區國稅局於八十二年四月十五日北區國稅三第八
二○○七三○七號函認「品位加給及技術津貼可否適用所得稅法第四條第八款，亦有
疑義，應採不溯及既往原則，明定自．．．」所以本案未納稅，非可歸責於納稅義務
人。又監察院分別於八十七年十一月二十日以（八七）院台財字第八七二二○○五八
○號、及十二月二十二日（八七）院台財字第八七二二○○六五八號函亦表明對中科
院非軍職員工之處置顯非公平，而係中科院及稅捐機關之行政疏失所致。就桃園縣稅
捐稽徵處大溪分處於八十年四月八日之函覆檢舉人之函，中科院非軍職員工主觀上並
無違章漏稅之故意，應享有「信賴保護原則」之適用。四、李前總統之裁示與見解：
甲、李前總統於八十五年五月八日在中常會指責：「中科院之補稅問題，五年前就已
發生，有交代了很多次，但相關單位都沒果斷解決問題，到底是誰的錯，要徹底去了
解，如果是政府的錯，政府應該負責加以解決，錢應該由政府支出。」（八十五年五
月九日聯合報刊載）乙、李前總統於八十四年十月十二日在國軍軍事會議中裁示：「
中科院非軍職員工所領之品位加給及技術津貼所得稅追繳案，財稅單位對於法律之引
用不宜因時而異，以溯及既往方式追課亦有不妥，本案涉及人數眾多，波及層面甚廣
，其可能衍生相關之社會問題應予重視，希行政院相關單位重視，儘速妥善處理，以
免影響政府威信及當事人權益。」（行政院秘書長台三七○○七號函）。五、行政法
院（現改制為最高行政法院）鍾曜唐院長之見解：八十七年十月十二日工商時報第四
版刊出記者就中科院非軍職員工所得稅行政訴訟事件，訪問鍾院長，鍾院長建議應由
財政、國防兩部協商解決，由此可知本案所得稅追補繳案，錯不在員工。六、本案中
科院於八十五年二月十二日補寄之扣繳憑單係偽造文件：按中科院於八十三年以前所
開具之扣繳憑單上所添載之扣繳義務人為院長劉曙晞上將，但中科院於八十五年二月
十二日補寄已退休或現職員工有關「品位加給或技術津貼」之扣繳憑單上所添記之扣
繳義務人竟是已離職他調多時之前主計處長周和漢與陳榮讚兩人，經查證兩人皆言中
科院其時之主計處長吳俊勢少將皆未徵詢兩人之同意，即擅自用其二人之名義補發此
一有違法理之扣繳憑單，而具有調查偵搜權之稅捐機關，竟以此不合法補發之扣繳憑
單圍補稅依據，實有違具有調查偵搜權之機關，不得以非法手段所獲得之證據，為課
人民以納稅義務之憑證的證據法則限制。試問如無扣繳憑單上客觀平實記載所得應稅
金額，則稅捐稽徵機關與納稅義務人之糾紛將永無寧日。而鈞院認為不以扣繳憑單之
有無作為課稅之唯一依據，亦有待商榷，而周和漢、陳榮讚與吳俊勢等人以奉命行事
為由，打國家賠償法，則屬另一大事。七、本案經貴院認定「品位加給或技術津貼」
為中科院非軍職員工之薪資所得，必定要補徵所得稅，則中科院非軍職員工自五十五
年成立至八十四年十二月底止，退休離職員工不少，即可向國防部暨中科院請求補發
全額退休金差額，將使國庫損失甚鉅，波及層面甚廣，且對於去逝之員工其欠稅如何
處理？退休金之差額是否其家屬亦可要求追補？．．．等等，故本案應以憲法第十五
條、第二十二條、第二十三條、及所得稅法第四條第八款前段、稅捐稽徵法第一條之
一、同法第四十八條之三、所得稅法令彙編首揭三函、稅捐稽徵法令彙編首揭函示、
桃園縣稅捐稽徵處大溪分處八十年四月八日函復檢舉人之函，暨長達二十八年之久實
質免稅所成之既存法律秩序，以及「信賴保護原則」「比例原則」等憲法層次相一致
之倫理價觀之原則來審慎判決，以維原告權益。請求鈞院行言詞辯論及命中科院為訴
訟參加，並廢棄原判決、撤銷一再訴願決定及原處分等語。
再審被告答辯意旨略謂︰一、按「左列各種所得，免納所得稅，．．．中華民國政府
或外國政府、國際機構，教育、文化、科學研究機關、團體、或其他公私組織，為獎
勵進修、研究或參加科學或職業訓練而給與之獎勵金及研究、考察補助費等。但受領
之獎學金或補助費，如係為授與人提供勞務所取得之報酬，不適用之。」「一凡依職
級按月定額發給者，應屬各該研究人員之薪資所得，應於給付時應依法辦理扣繳，所
得人並應於年度結算申報時合併申報課稅。二如係按研究計畫個案給付、並非通案按
職級按月給付者，則為研究補助費，依法可免納所得稅。三如屬第一種情形，中科院
以往未依法扣繳，所得人以往年度亦未申報納稅者，應即請中科院轉知各所得人自行
向稽徵機關補報並補繳應納稅款，可免予處罰，自六十九年一月起，中科院應於給付
時依法扣繳，所得人應於每年終後合併申報綜合所得稅。四本案經報奉行政院六十八
年十一月八日台六十八財第一一二○四號函准予備查在案。」「中科院給付非軍職人
員『「科技品位加給』暨『技術津貼』之所得稅徵免原則，仍請依本部六十八年十一
月三十日台財稅第三八五○一號函辦理。」分別為所得稅法第四條第八款所規定及財
政部六十八年十一月三十日台財稅第三八五○一號函、八十四年八月十四日台財稅第
八四一六四一四一八號函釋在案。次按「中科院給付非軍職人員之科技品位加給暨技
術津貼，免扣繳所得稅一案，與現行法令規定不合，奉示：本案應依法課徵所得稅；
至追課以往年度所得部分，請洽商財政部妥為處理．．．。」復為行政院秘書長八十
四年十月十七日台八十四財第三七○○七號函釋在案。二、查中科院之預算雖分別依
計畫編列人事費支應其員工之各項給與，但實際上領受「科技品位加給」或「技術津
貼」之非軍職人員，無論配屬之單位或參與不同計畫，悉依該院所訂「科技人員品位
加給支給標準表」、「技術員薪給標準表」之等級，每月按級定額領取「科技品位加
給」或「技術津貼」。該院與其聘僱人員之約定事項亦載明所指薪給，除實物代金及
眷補費外，包括全部給與，是以該院非軍職人員所領受之「科技品位加給」或「技術
津貼」，核屬其因提供勞務所取得之報酬，另再審被告於八十二年間曾派員前往該院
現場瞭解結果，該院支付非軍職人員之「科技品位加給」及「技術津貼」係採按月給
付方式，是依前揭法條及函釋規定，原核定以系爭薪資所得（研究補助費或品位加給
）八一、四四六元，併課當年度綜合所得額，核定應補稅額一○、五八七元，要無不
合。又本件原核定發單補徵稅款，並未逾前揭稅捐稽徵法第二十一條所定核課期間，
所稱基於信賴利益不宜追溯補徵等節，殊無足採。至再審原告主張各節，前經鈞院詳
為審酌論駁在案，再審原告仍執前詞反覆訴求，殊難謂為有理由。請求駁回再審原告
之訴等語。
　　理  由
按行政訴訟當事人對本院之判決提起再審之訴，必須具有行政訴訟法第二百七十三條
第一項（即修正前行政訴訟法第二十八條）所列各款情形之一者，始得為之，而該條
第一款所謂適用法規顯有錯誤者，係指原判決所適用之法規與該案應適用之現行法規
相違背，或與解釋判例有所牴觸者而言，至於法律上見解之歧異，再審原告對之縱有
爭執，要難謂為適用法規錯誤，而據為再審之理由。查再審原告民國八十四年度綜合
所得稅結算申報，再審被告以其漏報取自中科院之薪資所得計八一、四四六元，乃核
定補徵稅額一○、五八七元。再審原告不服，申經復查結果，未准變更。再審原告不
服，循序提起行政訴訟，原判決認：「經查，行政法上所謂信賴保護原則，係指人民
因相信既存之法秩序，而安排其生活或處置其財產，則不能因嗣後法規之制定或修正
，而使其遭受不能預見之損害，用以保護人民之既得權益。本原則之適用，係在禁止
新制定或修正法規有溯及既往之效力，合先明。本件中科院之預算雖分別依計畫編
列人事費支應其員工之各項給與，但實際上領受『品位加給』或『技術津貼』之非軍
職人員，無論配屬之單位參與不同計畫，均依該院所訂『科技人員品位加給支給標準
表』、『技術員薪給標準表』之等級，每月按職級定額領取科技品位加給或技術津貼
。且該院與其聘僱人員之約定事項亦載明所指薪給，除實物代金及眷補費外，包括全
部給與，其非軍職人員所領受之科技品位加給或技術津貼，核屬因提供勞務所取得之
報酬，應無行為時所得稅法第四條第八款免納所得稅規定之適用。況被告（即再審被
告，下同）於八十二年間派員前往該中科院瞭解結果，其支付非軍職人員之科技品位
加給及技術津貼確係按月給付方式，復經中科院八十一年十一月三日（八一）訓誠字
第一六八七三號函致被告，說明該院各類薪資扣繳所得稅狀況：『以該院於年度開始
即訂有各項研究計畫，並按照研究計畫逐月實施。各項研究計畫除一般經費外，為獎
勵科技人員竭盡心智參與研發工作，另編列研發人員研究補助費及技術津貼。為便利
作業，研發人員研究補助費係採按月發放方式，再經由成本歸戶手續，回歸計畫預算
內（研究補助費採個案給付，必將增加人力及作業之負擔，不符經濟效益）』等語。
足見中科院給付非軍職員工之品位加給及技術津貼之所得，屬經常性研究補助費給與
，且依職級按月定額支給，為提供勞務所取得之報酬，依行為時所得稅法第四條第八
款及同法第十四條第一項第三類規定，核非免稅之薪資所得，被告依法發單補徵稅款
，並未逾稅捐稽徵法第二十一條所定核課期間，於法並無不合，且尚不違背法律不溯
既往原則。而前揭所得稅法之規定一直未變更，僅闡明該稅法之行政院及財政部之函
釋變更，未及於法規之制定或修正，則上開函釋之變更應追溯至前開稅法頒布時生效
適用，且無行政法信賴保護原則之適用，被告據以課稅，亦無違禁反言之原則。而本
件系爭所得並未經扣繳，無核定稅額不符之情節，自無所得稅法第九十四條第一項、
第八十九條第二項規定之適用，即無扣繳義務人補繳之問題，納稅義務人不得據此免
予繳納稅款；是尚不因稽徵機關未按期代扣稅款及督促扣繳義務人，即認納稅義務人
就其取得之所得不負申報納稅之義務。又本件被告據以課稅之前揭法條，並未修正，
且本件並非人民聲請事件，自無稅捐稽徵法第四十八條之三、中央法規標準法第十八
條之適用。又本件系爭稅款並無特別法免稅之規定，亦無中央法規標準法第十六條之
適用。復查財政部（六十八）台財稅字第三八五○一號函釋說明：『一、凡依職級按
月定額發給者，應於給付時應依法辦理扣繳，所得人並應於年度結算申報時合併申報
課稅。二、如係按研究計畫個案給付、並非通案按職級按月給付者，則為研究補助費
，依法可免納所得稅。三、如屬第一種情形，中科院以往未依法扣繳，所得人以往年
度亦未申報納稅者，應即請中科院轉知各所得人自行向稽徵機關補報並補繳應納稅款
，可免予處罰，自六十九年一月起，中科院應於給付時依法扣繳，所得人應於每年終
後合併申報綜合所得稅。．．．』及行政院秘書長台八十四財字第三七○○七號函示
：『中科院給付非軍職人員之科技品位加給暨技術津貼，免扣繳所得稅一案，與現行
法令規定不合，奉示：本案應依法課徵所得稅．．．。』皆係依據行為時所得稅法之
規定闡明系爭所得應依法課稅之意旨，並未變更人民之權利義務，當無牴觸中央法規
標準法第五條、第六條、第七條之規定。自難謂其有違程序正義。末查稅捐稽徵法乃
各種稅捐之稽徵共同適用之法律，必須該法所未規定之事項。始能適用其他稅法之規
定，此觀該法第一條之規定自明。原告（即再審原告）另主張該法為稅法之普通法。
所得稅法為所得稅之特別法，依特別法優於普通法之原則，稅捐稽徵法第二十一條第
一項第一、三款之規定，其對象顯然為中科院，而非非軍職員工云云，亦有誤解，殊
無可取。綜上所述，原處分揆諸前揭規定洵無違誤，一再訴願決定遞予維持，俱無不
合。」因而依前揭所得稅法之規定，認再審原告前訴訟程序之訴為無理由乃予駁回。
核其所適用之法律，並無與該案應適用之法律相違背，或於解釋判例有所牴觸之情形
，自難謂原判決有行政訴訟法第二百七十三條第一項第一款之再審原因。至再審原告
仍執陳詞所為如事實欄所載之主張，衡屬其個人法律見解之歧異，縱存有爭執，仍難
謂為適用法規錯誤，而執為再審之依據。次查再審原告既未舉證證明為原判決基礎之
證物係偽造或變造，已經宣告有罪之判決確定，或其刑事訴訟不能開始或繼續非因證
據不足之情事，自亦難認原判決具有行政訴訟法第二百七十三條第一項第九款之再審
原因。綜上所述，本件再審之訴顯無再審理由，應予駁回。又本件事證已臻明確，核
無行言詞辯論及命中科院參加訴訟之必要，併此明。
據上論結，本件再審之訴為無理由，爰依行政訴訟法施行法第二條、行政訴訟法第二
百七十八條第二項、第二百八十一條、第九十八條第三項前段，判決如主文。
中　　華　　民　　國　　九十一　　　年　　　七　　　　月　　　十八　　　日
                    最 高 行 政 法 院  第 五 庭
                                審 判 長 法  官　　　徐　樹　海
                                         法  官　　　鄭　淑　貞
                                         法  官　　　廖  宏  明
                                         法  官　　　林　家　惠
                                         法  官　　　林　茂　權
右  正  本  證  明  與  原  本  無  異
　　　　　　　　　　　　　　　　　　　　 法院書記官　陳  盛  信
中　　華　　民　　國　　九十一　　　年　　　七　　　　月　　　十九　　　日
